ACORDAO-COMPLETO-2397117

ACÓRDÃO 2603/2020 ATA 7/2020 - SEGUNDA CÂMARA

VISTOS, relatados e discutidos estes autos, que tratam de pedido de reexame interposto pela Fundação Instituto de Pesquisa Econômica Aplicada em face do Acórdão 8707/2019-TCU-Segunda Câmara, por meio do qual esta Corte de Contas considerou ilegal o ato de concessão inicial de aposentadoria a Manoel Batista de Moraes Neto.
ACORDAM os ministros do Tribunal de Contas da União, reunidos em sessão da 2ª Câmara, ante as razões expostas pela relatora, e com fundamento no art. 48 da Lei 8.443/1992, em:
9.1. conhecer do pedido de reexame e, no mérito, dar-lhe provimento, tornando sem efeito os subitens 9.1 a 9.4 e subitens do Acórdão 8707/2019-TCU-Segunda Câmara;
9.2. considerar legal o ato inicial de aposentadoria concedido em favor de Manoel Batista de Moraes Neto, ordenando-lhe o registro;
9.3. dar ciência do presente acórdão à recorrente e a Manoel Batista de Moraes Neto.

Pedido de reexame interposto contra acórdão que considerou ilegal o ato de concessão de aposentadoria de ex-servidor do Ipea.

Segunda Câmara

Fundação Instituto de Pesquisa Econômica Aplicada - Ipea.

3. Recorrente: Fundação Instituto de Pesquisa Econômica Aplicada (CNPJ 33.892.175/0001-00).
3.1. Interessado: Manoel Batista de Moraes Neto (CPF XXX.707.427-XX).

13.1. Ministros presentes: Augusto Nardes (na Presidência), Raimundo Carreiro e Ana Arraes (Relatora).
13.2. Ministro-Substituto convocado: Augusto Sherman Cavalcanti.
13.3. Ministro-Substituto presente: André Luís de Carvalho.

ANA ARRAES

ministro-substituto André Luís de Carvalho.

Trata-se de pedido de reexame interposto pela Fundação Instituto de Pesquisa Econômica Aplicada (Ipea) contra o Acórdão 8707/2019-TCU-Segunda Câmara, que considerou ilegal o ato de concessão de aposentadoria a Manoel Batista de Moraes Neto, ex-servidor do instituto, em razão do pagamento de Vantagem Pessoal Nominalmente Identificada (VPNI) proveniente de incorporação de parcelas de "quintos/décimos" em proporção (6/10) incompatível com o tempo de exercício da função. 
2.	Transcrevo excerto do acórdão recorrido:
"VISTOS, relatados e discutidos estes autos de aposentadoria deferida em favor de Manoel Batista de Moraes Neto pela Fundação Instituto de Pesquisa Econômica Aplicada (Ipea) ;
ACORDAM os Ministros do Tribunal de Contas da União, reunidos em Sessão da 2ª Câmara, nos termos do art. 71, III e IX, da Constituição de 1988, dos arts. 1º, V, 39, II, e 45 da Lei nº 8.443, de 1992, e dos arts. 260, § 1º, e 262, § 2º, do RITCU, ante as razões expostas pelo Relator, em:
9.1. considerar ilegal o ato inicial de aposentadoria em favor de Manoel Batista de Moraes Neto (à Peça 2 sob o nº 19094/2018) , negando-lhe o respectivo registro;
9.2. dispensar o ressarcimento das quantias percebidas indevidamente, mas de boa-fé, em consonância com a Súmula nº 106 do TCU;
9.3. determinar que, no prazo de 15 (quinze) dias contados da ciência desta deliberação, a Fundação Instituto de Pesquisa Econômica Aplicada adote as seguintes medidas:
9.3.1. faça cessar os pagamentos decorrentes do ato ora considerado ilegal pelo item 9.1 deste Acórdão, sob pena de responsabilidade solidária da autoridade administrativa omissa, nos termos do art. 71, IX, da Constituição de 1988 e do art. 262, caput, do RITCU;
9.3.2. dê ciência do inteiro teor desta deliberação ao interessado, alertando-o de que o efeito suspensivo proveniente da eventual interposição de recurso junto ao TCU não o eximirá da devolução dos valores percebidos indevidamente após a notificação, diante do não provimento desse recurso, devendo encaminhar os comprovantes da correspondente notificação ao TCU no prazo de 30 (trinta) dias;
9.3.3. encaminhe a este Tribunal, nos termos do art. 262, § 2º, do RITCU, o novo ato de concessão da aludida aposentadoria, sem a ilegalidade indicada nesta deliberação, para que seja submetido à apreciação pelo TCU, na forma do art. 260, caput, do RITCU;
9.4. determinar que a unidade técnica adote as seguintes medidas:
9.4.1. envie a cópia do presente Acórdão, acompanhado do Relatório e da Proposta de Deliberação, à Fundação Instituto de Pesquisa Econômica Aplicada, para ciência e adoção das providências cabíveis; e
9.4.2. arquive o presente processo, sem prejuízo de promover o monitoramento da determinação proferida pelo item 9.3 deste Acórdão, representando ao TCU, se necessário."
3.	Nas razões recursais, o IPEA defende que o interessado exerceu cargo em comissão/função de confiança por tempo suficiente para receber a vantagem VPNI na forma que vem sendo paga, salientando que o inativo "ocupou a função DAS 101.1 por 3 anos, 9 meses e 2 dias e a função DAS 101.2 por 1 ano 4 meses e 27 dias, dando-lhe direito a 6/10 do primeiro DAS e 4/10 do último", conforme a documentação apresentada no recurso.
4.	Dessa forma, faria jus ao recebimento de remuneração de aposentadoria com as devidas incorporações pelo exercício de funções de diretoria, chefia e assessoramento, conforme as publicações de nomeação no Diário Oficial, nos termos dos arts. 62 e 62-A da Lei 8.112/1990 c/c as Leis 9.527/1997 e 9.624/1998.
5.	Conheci do pedido de reexame, à luz do art. 48 da Lei 8.443/1992, e suspendi os efeitos dos subitens 9.1, 9.3, 9.3.1 e 9.3.3 do acórdão recorrido. 
6.	A Secretaria de Recursos (Serur) , na sua instrução de mérito, verificou a existência de novo ato concessório, já disponibilizado no sistema e-Pessoal, no qual foram registrados os dados relativos às funções exercidas pelo ex-servidor. 
7.	Considerando que as informações inseridas são compatíveis com as publicações de nomeações e exonerações constantes do Diário Oficial da União, a unidade técnica concluiu ter o Ipea demonstrado que o inativo exercera cargo em comissão ou função comissionada por tempo suficiente para a percepção da vantagem constante do ato de concessão inicial (6/10) . 
8.	Por conseguinte, propôs conhecer do recurso, para, no mérito, dar-lhe provimento parcial, tornando-se sem efeito os subitens 9.1, 9.2 e 9.3 e respectivos subitens do Acórdão 8707/2019-TCU-Segunda Câmara, e considerar legal o ato de concessão inicial de aposentadoria, ordenando-lhe o registro. 
9.	O Ministério Público junto ao TCU acompanhou a unidade técnica.
	É o Relatório.

Procuradoria Federal junto ao Ipea.

Procurador Júlio Marcelo de Oliveira.

Aposentadoria. "Quintos/Décimos". Tempo de exercício na Função Comissionada ou Cargo em Confiança insuficiente. Ilegalidade do ato e negativa de Registro. Pedido de Reexame. Conhecimento. Demonstração de que o inativo exerceu cargo em comissão por tempo necessário para a concessão da vantagem. Razões suficientes para alteração do juízo. Provimento.

APOSENTADORIA (APOS)

Secretaria de Recursos (Serur).

Trata-se de pedido de reexame interposto pela Fundação Instituto de Pesquisa Econômica Aplicada (Ipea) contra o Acórdão 8707/2019-TCU-Segunda Câmara, que considerou ilegal o ato de concessão de aposentadoria a Manoel Batista de Moraes Neto, ex-servidor da fundação.
2.	Preliminarmente, conheço do pedido de reexame, nos termos dos arts. 33 e 48 da Lei 8.443/1992, tendo em vista o atendimento aos requisitos de admissibilidade, a saber: legitimidade do recorrente, tempestividade, interesse de agir e cabimento.
3.	Segundo o acordão recorrido, o interessado tinha exercido apenas a função DAS 101.1 - Chefe de Serviço no período de 28/04/1995 a 02/09/1996 (1 ano, 4 meses e 9 dias) , mas teria incorporado a função em proporção incompatível (6/10) . 
4.	A Serur, entretanto, examinou novo ato concessório, disponibilizado no sistema e-Pessoal, estando pendente de manifestação do controle interno (peça 24) . Nesse novo ato, foram registrados os seguintes dados relativos às funções exercidas pelo ex-servidor:
	Cargo em comissão/função exercida
	Período
	Tempo
	Tempo total
	Proporção dos "décimos" concedidos/Valor

	DAS I - DAS 101.1
	19/07/1993 a    07/12/1993
	4 meses, 22 dias
	5 anos, 1 mês, 27 dias
	6/10 de DAS 101.1 - R$ 956,32

		25/04/1995  a 02/09/1996
	1 ano, 4 meses, 12 dias
		
		19/02/1997 a    11/02/1999
	1 ano, 11 meses, 28 dias
		
	DAS 101.2 - Chefe de Divisão
	01/12/1989 a 15/03/1990
	3 meses, 15 dias
		
		24/07/1991 a 10/03/1992
	7 meses, 21 dias
		
		08/12/1993   a 25/05/1994
	5 meses, 19 dias
		
5.	Ora, conforme salientou a unidade técnica, as informações inseridas no novo ato são compatíveis com as publicações no Diário Oficial das nomeações e exonerações nos cargos comissionados encaminhadas pelo Ipea (peças 17 a 20) .
6.	Nesse contexto, verifica-se que o inativo atendeu a exigência mínima de 3 anos de exercício de cargo em comissão ou função de confiança antes de 8/4/1998 (Lei 9.624/1998) para fins de percepção de 6/10 da vantagem em tela. 
7.	Isso posto, cumpre dar provimento total ao pedido de reexame, para tornar sem efeito o Acórdão 8707/2019-TCU-Segunda Câmara e considerar legal o ato de concessão inicial de aposentadoria em exame, ordenando-lhe o registro. 
8.	Ressalto que, a despeito de o efeito suspensivo ter incidido apenas sobre os subitens 9.1 a 9.3 e subitens do acórdão recorrido, o subitem 9.4 também deverá ser tornado sem efeito por arrastamento.
	Ante todo o exposto, VOTO por que o Tribunal adote a minuta de deliberação que ora submeto à apreciação deste Colegiado.
TCU, Sala das Sessões Ministro Luciano Brandão Alves de Souza, em 17 de março de 2020.
ANA ARRAES 
Relatora